臺灣高等法院臺南分院民事判決　九十二年度上更(一)字第一七號　　　Ｋ
　　　上　訴　人　壬　○　○
　　　　　　　　　丑　○　○
　　　　　　　　　子　○　○
　　　兼
　　　訴訟代理人　癸　○　○
　　　上　訴　人　巳　○　○
　　　訴訟代理人　蔡　弘　琳　律師
　　　　　　　　　蔡　進　欽　律師
　　　　　　　　　蘇　正　信　律師
　　　上　訴　人　卯　○　○
　　　　　　　　　寅　○　○
　　　　　　　　　辛　○○○.
　　　　　　　　　未　○　○.
　　　　　　　　　午　○　○.
　　　　　　　　　申　○　○.
　　　視同上訴人　庚　○　○
　　　　　　　　　丁　○　○
　　　　　　　　　甲　○　○
　　　　　　　　　己　○　○
　　　　　　　　　辰　○　○.
　　　　　　　　　丙　○○○.
　　　　　　　　　乙　○　○.
　　　被 上 訴人　戊　○　○.
　　　訴訟代理人　許　卓　敏　律師
　　　複　代理人　邱　群　傑　律師
右當事人間請求分割共有物事件，上訴人對於中華民國八十六年六月六日臺灣雲林地
方法院第一審判決（八十五年度訴字第一五七號）提起上訴，經最高法院第一次發回
      主      文
原判決廢棄。
被上訴人與上訴人辛○○○、未○○、午○○、申○○、卯○○、寅○○、巳○○、
子○○、壬○○、丑○○、癸○○、丁○○、甲○○共有坐落雲林縣斗南鎮○○段伍
玖伍地號、建、面積零點零陸肆伍公頃土地，應分割為如附圖方案所示：編號Ａ部分
面積零點零壹壹零公頃土地，分歸上訴人辛○○○、未○○、午○○、申○○共同取
得，並按附表壹所示原應有部分比例保持共有；編號Ｂ部分面積零點零壹壹陸公頃土
地，分歸上訴人卯○○取得；編號Ｃ部分面積零點零壹壹捌公頃土地，分歸上訴人寅
○○取得；編號Ｄ部分面積零點零壹柒公頃土地，分歸上訴人巳○○取得；編號Ｅ
部分面積零點零壹零伍公頃土地，分歸上訴人子○○、壬○○、丑○○、癸○○共同
取得，並按附表壹所示原應有部分比例保持共有；編號Ｆ部分面積零點零零貳公頃
土地，分歸上訴人未○○、午○○、申○○、卯○○、寅○○、巳○○、子○○、壬
○○、丑○○、癸○○、丁○○、甲○○及被上訴人共同取得，並按附表壹所示原應
有部分比例保持共有。
被上訴人與上訴人辛○○○、未○○、午○○、申○○、卯○○、寅○○、巳○○、
子○○、壬○○、丑○○、癸○○、丁○○、甲○○間應提出補償及應受領補償之人
與金額均如附表參所示。
被上訴人與上訴人卯○○、寅○○、巳○○、子○○、壬○○、丑○○、癸○○、丁
○○、甲○○、己○○、丙○○○、乙○○、庚○○、辰○○共有坐落雲林縣斗南鎮
○○段伍捌伍地號、建、面積零點零柒公頃土地，應分割為如附圖方案所示：編
號Ｇ１部分面積零點零零零玖公頃土地，分歸上訴人卯○○取得；編號Ｈ１部分面積
零點零零零陸公頃土地，分歸上訴人寅○○取得；編號Ｇ３部分面積零點零零肆壹公
頃土地，分歸上訴人巳○○取得；編號Ｇ２部分面積零點零零零玖公頃土地，分歸上
訴人子○○、壬○○、丑○○及癸○○共同取得，並按附表貳所示原應有部分比例保
持共有；編號Ｇ部分面積零點零壹壹零公頃土地，分歸上訴人丁○○、甲○○及被上
訴人共同取得，並按附表貳所示原應有部分比例保持共有；編號Ｈ部分面積零點零零
柒貳公頃土地，分歸上訴人己○○、丙○○○、乙○○共同取得，並按附表貳所示原
應有部分比例保持共有；編號Ｉ部分面積零點零零玖零公頃土地，分歸上訴人庚○○
、辰○○共同取得，並按附表貳所示原應有部分比例保持共有。
被上訴人與上訴人卯○○、寅○○、巳○○、子○○、壬○○、丑○○、癸○○、丁
○○、甲○○、己○○、丙○○○、乙○○、庚○○、辰○○間應提出補償及應受領
補償之人與金額均如附表肆所示。
第一、二審及發回前第三審訴訟費用由上訴人辛○○○、未○○、午○○、申○○共
同負擔百分之一三、卯○○負擔百分之一四、寅○○負擔百分之一五、子○○、壬○
○、癸○○、丑○○共同負擔百分之一三、丁○○、甲○○及被上訴人共同負擔百分
之一○、上訴人己○○負擔百分之三、丙○○○、乙○○共同負擔百分之三、庚○○
、辰○○共同負擔百分之六、餘由上訴人巳○○負擔。
      事實及理由
一、按分割共有物訴訟，其訴訟標的對於共有人全體必須合一確定，而上訴就形式上
    觀之，係有利益於共同訴訟人之行為，故本件就原審被告部分雖僅由子○○、癸
    ○○、丑○○、壬○○、辛○○○、未○○、午○○、申○○、卯○○、寅○○
    巳○○等人提起上訴，依民事訴訟法第五十六條第一款規定其上訴效力仍及於一
    審同造之其他共有人庚○○、辰○○、丁○○、甲○○、己○○、丙○○○、乙
    ○○等人，爰均併列為上訴人。又原審被告王添富已於九十一年六月三十日死亡
    ，經最高法院於九十二年十月三日裁定准由上訴人辰○○承受訴訟，此有戶籍謄
    本、地籍資料查詢單、最高法院九十二年度台職字第三０號裁定可稽（見本院卷
    (一)第一三四頁、第一二二頁、一六六頁），合先敘明；另原審被告方春盛於九十
    二年六月二日死亡，其應有部分由繼承人即上訴人丙○○○、乙○○繼承取得，
    此有戶籍謄本、繼承系統表、土地謄本、土地建物登記申請書等件在卷可稽（見
    本院卷(一)第二０九至二一二、第一四九至一五二頁、卷(二)第一八四、第一九二至
    二０三頁）；原審被告盧萬長於九十二年五月十六日死亡，其應有部分由繼承人
    即上訴人辛○○○、未○○、午○○、申○○繼承，此有戶籍謄本、土地謄本、
    繼承系統表等件在卷可稽（見本院卷(二)第四三至五二頁），經對造即被上訴人具
    狀聲明承受訴訟並已送達繕本予上開承受訴訟人，亦有送達證書在卷可按，是該
    承受訴訟之聲明，均應准許，併此敘明。
二、上訴人庚○○、寅○○、丁○○、甲○○、己○○、辰○○、辛○○○、未○○
    、午○○、申○○、丙○○○、乙○○未於言詞辯論期日，卯○○未於最後言詞
    辯論期日到場，核無民事訴訟法第三百八十六條各款所列情形，爰依被上訴人聲
    請，由其一造辯論而為判決。
三、本件被上訴人主張：坐落雲林縣斗南鎮○○段五九五地號、建、面積０．０六四
    五公頃土地屬伊與上訴人巳○○、卯○○、寅○○、丁○○、甲○○、子○○、
    壬○○、癸○○、丑○○、辛○○○、未○○、午○○、申○○分別共有，其應
    有部分如附表一所示，而坐落同段五八五地號、建、面積０．０三三七公頃土地
    屬伊與上訴人巳○○、卯○○、庚○○、辰○○、王添富、寅○○、丁○○、甲
    ○○、己○○、丙○○○（訴訟繫屬後贈與訴外人謝昌合，並辦畢所有權移轉登
    記）、乙○○、子○○、壬○○、癸○○、丑○○分別共有，各共有人應有部分
    如附表二所示，兩造就上開二筆土地，均無不分割之特約，亦無因物之使用目的
    不能分割之情事，而又無法達成分割協議等情，求為准將系爭二筆土地為變價分
    割之判決。原審為准予變賣，並就變賣之價金予以分配之判決，而被上訴人於本
    院為上訴駁回之聲明。
四、上訴人辛○○○、未○○、午○○、申○○、卯○○、寅○○、子○○、壬○○
    、丑○○、癸○○、巳○○、己○○、丙○○○、乙○○、庚○○、辰○○等人
    則以：系爭二筆土地共有人間，彼此均有親誼關係，向無紛爭齟齬，被上訴人係
    共有人之一，訴請分割固非無據，惟系爭土地上皆已建築房屋，若予強制分割，
    將喪失土地經濟價值，所費不貲，傷及街坊親誼之和氣，故不同意分割。上訴人
    就系爭土地之所有權乃係向被上訴人之祖父方皮購買，當初購買系爭土地時，方
    皮已將系爭土地位置分配完畢，已分管在先，上訴人請求照占有位置分割，被上
    訴人因贈與取得系爭土地所有權，被上訴人仍應受其拘束。又被上訴人原居住斗
    南鎮○○街五八五地號土地，離興建中之新市場路口三十公尺，將來比同鎮○○
    街熱鬧，故不得堅持一比三，而應為一比一交換應有部分，除己○○、方春盛請
    求給予適當判決外，其餘共有人均贊成按附圖所示分割方案分配；上訴人辛○○
    ○、未○○、午○○、申○○另以：系爭土地最初伊係向被上訴人祖父方皮分兩
    次購得土地五十坪左右，因地政人員測量專業能力不足，前後丈量結果不一，方
    皮未登記返還土地，但其子孫對十八坪土地無權追究任何權利等語。上訴人寅○
    ○、卯○○另以：其二人現有分管土地位置，是照被上訴人祖父方皮於二十五年
    所建造二樓木造房屋，因地上房屋老舊，於八十二年經被上訴人等確認無誤，並
    出具同意書給寅○○及卯○○二人於原位置重建，八十四年完成ＲＣ四樓房屋使
    用，應分得面積尚減少數坪，被上訴人應無異議之處。為確保各上訴人之權益，
    准將同段五八五地號及同段五九五地號二筆土地以原物分配兩造各取得部分面積
    ，其地號位置由雲林縣斗南地政事務所分割後決定被上訴人等增減之面積，依二
    筆土地地價之平均值核算金額補償之等語。上訴人巳○○、子○○另以：被上訴
    人聲明為變價分割，若土地以變價方式分割，則原共有土地上之建物勢必全部拆
    除，於經濟利益上亦屬不當，被上訴人將二筆共有人及應有部分均不相同之土地
    一併起訴請求分割，顯然無法解決問題，原審判決變價，更非適當分配等各語，
    上訴人癸○○、子○○、丑○○、壬○○另以：當時伊等就以較高的價錢買受，
    現在又要補償，不合理，伊等蓋的房子尚不足應分得的土地之面積，五八五土地
    部分可以不要，只要分得現有房屋之位置，不需互相補償等語；上訴人卯○○另
    以：對分割位置無意見，但認為不需補償，因土地登記面積不足若需補償應依鑑
    定結果補償等語，資為抗辯，並於本院為原判決廢棄，主張以原物分配，並以金
    錢互相找補之聲明。
五、按「各共有人，得隨時請求分割共有物。共有物之分割，依共有人協議之方法行
    之；分割之方法，不能協議決定者，法院得因任何共有人之聲請，命以裁判分割
    。」民法第八百二十三條第一項前段、第八百二十四條第一項、第二項分別定有
    明文。查本件系爭二筆土地其中五九五地號、建、面積０．０六四五公頃土地，
    為被上訴人與上訴人巳○○、卯○○、寅○○、丁○○、甲○○、子○○、壬○
    ○、癸○○、丑○○、辛○○○、未○○、午○○、申○○分別共有，其應有部
    分如附表一所示，同段五八五地號、建、面積０．０三三七公頃土地，為被上訴
    人與上訴人巳○○、卯○○、庚○○、辰○○、寅○○、丁○○、甲○○、己○
    ○、丙○○○、乙○○、子○○、壬○○、癸○○、丑○○分別共有，各共有人
    應有部分如附表二所示；又系爭二筆土地屬都市計畫商業區，此為卷附土地登記
    簿謄本、地籍圖謄本及雲林縣斗南鎮公所八十七年十二月三日（八七）雲南鎮建
    字第一八六九四號函所載明（見原審卷第十一至二八頁、財團法人台灣經濟技術
    研究所鑑定報告及附件謄本）。又兩造對於上開二筆土地既均未定有不分割之特
    約，亦無因物之使用目的不能分割之情形，茲雙方不能達成分割之協議，復為兩
    造所不爭，參以被上訴人主張變價分割與到庭之上訴人所主張之原物分割既有不
    同，就分割之方法顯難為一致之協議，則被上訴人訴請法院為共有物之分割，於
    法尚無不合，應予准許。上訴人辛○○○、未○○、午○○、申○○、卯○○、
    寅○○、子○○、壬○○、丑○○、癸○○、巳○○等人主張無分割之必要云云
    ，與上開規定不符，要無可取。上訴人辛○○○、未○○、午○○、申○○、卯
    ○○、寅○○、子○○、壬○○、丑○○、癸○○、巳○○復辯稱被上訴人之應
    有部分未逾三分之二，人數亦不超過二分之一，與土地法第三十四條之一第一項
    規定不合，則被上訴人訴請裁判分割共有土地，似有未洽云云。惟按共有物之分
    割，性質上為處分行為，土地法第三十四條之一第一項所稱之處分，不包括分割
    行為在內（最高法院七十四年度台上字第二五六一號判例可資照），縱共有人中
    一人或數人之應有部分合併已逾三分之二，亦不得不經他共有人全體之同意，而
    得任意分割共有物，而本件共有人不能達成分割協議已如前述，是以被上訴人之
    應有部分雖未逾三分之二，依民法第八百二十四條第一項規定，仍得提起本件分
    割共有物訴訟，此項抗辯，亦無可取。
六、復查提起分割共有物之訴，參與分割之當事人，以共有人為限，請求分割之共有
    物如為不動產，共有人及其應有部分各為若干，以土地登記簿記載者為準，最高
    法院著有六十七年度台上字第三一三一號判例可參。兩造之應有部分若干各如前
    所述，縱認上訴人巳○○所主張其向被上訴人祖父方皮另購買土地或上訴人辛○
    ○○、未○○、午○○、申○○所主張方皮應登記返還移十八坪土地屬實，惟方
    皮或被上訴人既尚未將土地應有部分移轉登記與上訴人巳○○及盧萬長，則被上
    訴人祖父方皮或被上訴人與上訴人巳○○及上訴人辛○○○、未○○、午○○、
    申○○之被繼承人盧萬長間僅成立債權債務關係，甚為明確，而本件被上訴人係
    本於共有權請求分割共有物，揆諸上開說明仍應以土地登記簿所載之應有部分為
    本件判決分割取得之依據。上訴人巳○○等上開抗辯，亦屬無據。則本件所應審
    究者厥為應如何分割系爭土地始適宜？
七、經查：
（一）系爭土地為相毗鄰，其中位於北邊之同段五九五地號土地形狀略呈長方形，地
      勢平坦，出入孔道以文元街為主，臨路路寬一０．八五公尺（依地籍圖量距）
      ，臨路寬度約二○公尺，臨路縱深約三○公尺，除東側部分有面積二．四○平
      方公尺之既成巷道外，餘均為原審共同被告盧萬長（辛○○○、未○○、午○
      ○、申○○之被繼承人）、上訴人卯○○、寅○○、巳○○及子○○、壬○○
      、丑○○、癸○○等人建屋居住，其上依序蓋建有其等所有之二層至四層ＲＣ
      造樓房五棟，均供開設服飾店營業使用；而位於南邊之同段五八五地號土地形
      狀略呈梯形，地勢平坦，出入孔道以光復街為主，臨路路寬六．八五公尺（依
      地籍圖量距），臨路寬度約十六公尺，臨路縱深約二十一公尺，為被上訴人與
      上訴人丁○○、甲○○、己○○、原審共同被告方春盛（丙○○○、乙○○之
      被繼承人）、上訴人庚○○、原審共同被告王添富（辰○○之被繼承人）等人
      建屋使用，其上依序蓋建有其等所有之磚造瓦頂平房二棟及ＲＣ造二層樓房一
      棟，分別供開設蔘藥行、中藥店或住家使用，業經原審及本院前審分別勘驗現
      場，並囑託雲林縣斗南地政事務所派員測量、財團法人台灣經濟技術研究所派
      員現場鑑價屬實，製有勘驗筆錄及八十五年五月十日複丈成果圖（現況圖）、
      八十七年十二月二日八七雲南地三字第六二五０號函及鑑定報告暨所附現場相
      片在卷可稽（原審卷第四八至五一頁、五三至五四頁、一六二至一六五頁、一
      八二至一八三頁、鑑定報告外放、本院前審卷(一)第一三七頁至一四八頁），且
      為兩造所不爭執，堪信為真。
（二）次按定共有物分割之方法，固可由法院自由裁量，但亦須以其方法適當者為限
      。而裁判上定共有物分割之方法，固有分配原物與變賣分配價金兩種，但為符
      合共有物分割之本旨，應以分配原物為原則，如以原物分配有困難時，始得命
      變賣共有物，以價金分配於各共有人，而就原物分配時，法院固不受共有人使
      用現況及分管情狀之拘束，但非不得斟酌實際情形、社會經濟價值、全體共有
      人之利益而為公平合理之原物分割，如發見共有人中有不能按其應有部分受分
      配者，亦得以金錢補償不能按其應有部分受分配之共有人，非必一定拆除地上
      房屋，或不得僅以各共有人對於分配原物之方法不能獲致協議，遂命變賣之而
      分配價金（最高法院五十一年度台上字第二七一號、第一六五九號判例、五十
      八年度台上字第一五○一號、八十五年度台上字第二四八三號、五十二年度台
      上字第一四四八號、七一年台上字第三七三八號判決可資參照）。被上訴人雖
      請求將系爭二筆土地變價分配云云。惟查兩造共有之系爭二筆土地，面積各為
      ０．０六四五公頃（折合約一百九十五坪）、０．０三三七公頃（折合約一百
      零二坪），地形平坦，地區經濟以商家使用為主，人口動向呈持平狀態，未來
      發展潛力良好，共有人在土地上多已蓋建房屋或樓房使用數十年（僅留後院及
      東側之巷道之小部分空地），已如所述，並參看鑑定報告及勘驗筆錄所載自明
      ，倘遽以變價分配方式，不僅拆除所費不貲，浪費經濟資源，且導致兩造在系
      爭地上所建築居住之房屋，勢非拆遷不可，影響居住安定原則，顯未顧及全體
      共有人之利益，此變價分配為多數共有人所不同意，另本件各共有人或在分割
      後仍要部分共有，部分單獨所有，系爭土地因而以原物分配並無困難，故不宜
      變價分割，應以原物分配較妥。是被上訴人此項主張，要非可取。
（三）至上訴人巳○○又抗辯稱系爭二筆土地應按各共有人應有部分面積分割，不分
      二筆土地之價差云云，惟按系爭二筆土地之共有人並不完全相同，為兩造所不
      爭，而依一物一權主義，數人共有數宗不同地號之土地，共有人之所有權係分
      別存在於每一共有物之上，除經全體共有人同意外，尚不得予以合併分割。因
      之，前開上訴人請求將系爭二筆土地合併分割，即非可採。
（四）上訴人巳○○、寅○○、卯○○、辛○○○、未○○、午○○、申○○、壬○
      ○、丑○○、癸○○、子○○、己○○、丙○○○、乙○○、庚○○、辰○○
      另抗辯上訴人等就系爭土地之所有權係向被上訴人之祖父方皮購買，當初購買
      系爭土地時，被上訴人之前手方皮已將系土地位置分配完畢，被上訴人應受其
      拘束云云。惟上訴人分別在系爭土地上建築房屋居住固屬實在，惟亦僅能認為
      使用權之分管而已，被上訴人又否認有協議分割之約定，而分管僅係定使用之
      暫時狀態，上訴人巳○○等亦未舉證證明共有人間有消滅共有關係之特約，即
      與分割有間，尚不影響共有人共有物分割請求權之行使（最高法院五十年度台
      上字第二五三一號判例、八十四年度台上字第八六五號判決意旨可資參照），
      其等此項抗辯，自無足採。
（五）本院審酌系爭二筆土地位於斗南鎮都市計劃內商業區，其上現有透天厝及平房
      數棟，並皆以商店及住家使用為主，故原則上以不拆除其上建物為主要分割方
      法，以避免造成兩造無謂之經濟上損失，影響現占有人之權益；暨上訴人庚○
      ○、辰○○就分得部分願保持共有（見原審卷第一一○頁）、上訴人丁○○、
      甲○○願就分得土地與被上訴人保持共有（見原審卷第七四頁）、上訴人己○
      ○、丙○○○、乙○○願就分得土地保持共有（見原審卷第七四頁反面）、上
      訴人子○○、壬○○、丑○○及癸○○等四人就分得部分願保持共有（見原審
      卷七四頁反面、上訴人子○○於八十七年六月三日之準備書狀及本院前審卷(二)
      第一一五頁筆錄、本審卷(二)第五八頁、第二四八頁）等前開土地共有人之意願
      、土地為都市計劃內商業區用地性質，暨其整體之利用價值並兼顧使用現狀及
      分配價值平等均衡原則，本院認採如附圖所示方案分割最為公平允洽，即將系
      爭五九五地號土地編號Ａ部分面積○．○一一○公頃土地，分歸辛○○○、未
      ○○、午○○、申○○取得，按原應有部分比例保持共有；編號Ｂ部分面積○
      ．○一一六公頃土地，分歸卯○○取得；編號Ｃ部分面積○．○一一八公頃土
      地，分歸寅○○取得；編號Ｄ部分面積○．○一七三公頃土地，分歸巳○○取
      得；Ｅ部分面積○．○一○五公頃土地，分歸子○○、壬○○、丑○○及癸○
      ○共同取得，並按原應有部分比例保持共有；編號Ｆ部分面積○．○○二三公
      頃土地，為私設巷道則由被上訴人與辛○○○、未○○、午○○、申○○、卯
      ○○、寅○○、巳○○、子○○、壬○○、癸○○、丑○○、丁○○、甲○○
      共同取得，並按原應有部分比例保持共有；將同段五八五地號土地編號Ｇ１部
      分面積○．○○○九公頃土地，分歸卯○○取得；編號Ｈ１部分面積○．○○
      ○六公頃土地，分歸寅○○取得，以利與分得同段五九五號土地編號Ｃ部分合
      併使用；編號Ｇ３部分面積○．○○四一公頃土地，分歸巳○○取得，以利與
      分得同段五九五號土地編號Ｄ部分合併使用；編號Ｇ２部分面積○．○○○九
      公頃土地，分歸子○○、壬○○、丑○○及癸○○共同取得，並按原應有部分
      比例保持共有；編號Ｇ部分（前後寬度為八．二公尺、八．八公尺，東西側寬
      度為一二．二公尺、十四公尺）面積○．○一一○公頃土地，分歸丁○○、甲
      ○○及被上訴人共同取得，並按原應有部分比例保持共有；編號Ｈ部分面積○
      ．○○七二公頃土地，分歸己○○、丙○○○、乙○○共同取得，並按原應有
      部分比例保持共有；編號Ｉ部分面積○．○○九○公頃土地，分歸庚○○、辰
      ○○共同取得，並按原應有部分比例保持共有，自為公平合理，且為共有人巳
      ○○、寅○○、卯○○、辛○○○、未○○、午○○、申○○、壬○○、丑○
      ○、癸○○、子○○、庚○○、辰○○等人所同意，己○○、丙○○○、乙○
      ○對於此項分割方案並無意見，應屬適當可行之分割方案。至庚○○及丙○○
      ○、乙○○於本院前審言詞辯論終結後具狀稱其面積二人合計為九三．六二平
      方公尺，少了三．六二平方公尺，請給予分割土地完整云云，惟查王添富等二
      人現有建物面積０．００八四公頃，後院空地面積０．０００六公頃，合計０
      ．００九０公頃，其地形完整，將來建築並無不便之處；而己○○、丙○○○
      、乙○○等人合計應有部分面積為０．００六七公頃，然其所有房屋面積已達
      ０．００七一公頃（後院空地即附圖Ｈ１面積０．０００六公頃部分，已分歸
      寅○○取得使用），倘須再分出三．六二平方公尺土地給庚○○等二人，將致
      己○○、丙○○○、乙○○房屋必須拆除，造成其等損害，且於庚○○等亦無
      何助益，尚非妥適，且本院已就庚○○等減少土地部分之價值，併由財團法人
      台灣經濟技術研究所派員現場鑑價補償在卷（詳如後述），其減少土地部分，
      實無從併予兼顧。至上訴人癸○○、壬○○、丑○○、子○○等四人亦陳明伊
      等僅要求分足其建物所占之面積，五八五之應有部分伊可以不要，也不願補償
      云云，然依後附現況圖所載癸○○等四人所有建物占有五九五地號之面積為一
      ０五方平方公尺，與伊等分得之編號Ｅ部分面積，雖超過其等四人就五九五地
      號應分得面積七六平方公尺有二七平方公尺之多，然因本件依法不得合併分割
      ，其要求將五八五地號面積一併計算（五八五地號其等少分得三三平方公尺）
      ，得以不提出補償，顯無可採。
（六）次按民法第八百二十四條第三項規定「以原物為分配時，如共有人中有不能按
      其應有部分受分配者，得以金錢補償之」，係指共有人已就原物受分配，但其
      受分配部分較其應有部分計算者為少之情形而言，若將原物全部分配予共有人
      中之一人或數人，而對其餘共有人全不予分配，僅以金錢補償者，則非裁判分
      割之方法，且屬有背原物分配之原則。此觀同條第二項第一款規定「以原物分
      配於各共有人」自明（參看最高法院六十二年台上字第二五七五號判例、六十
      九年度台上字第四四一號判決可資參照）。系爭五九五號土地，被上訴人及丁
      ○○、甲○○有應有部分土地，但均無房屋，其餘共有人則均蓋建有樓房使用
      ；另系爭五八五號土地，則分布有上訴人丁○○、甲○○、己○○、方春盛（
      丙○○○、乙○○之被繼承人）、庚○○、王添富（辰○○之被繼承人）等人
      所建之房屋，上開共有人所建房屋後面尚留有小部分庭院空地及所留設之巷道
      為空地外，亦未留有其他空地。至其餘共有人巳○○、卯○○、寅○○、子○
      ○、壬○○、癸○○、丑○○則未占有土地使用，因此將同段五九五號地之編
      號Ｆ部分巷道，依其性質由各共有人共同取得，被上訴人及丁○○、甲○○就
      此部分亦按原應有部分比例與其他共有人保持共有，應不失以原物分配原則。
      至同段五八五號地，因被上訴人與上訴人丁○○、甲○○所建房屋逾越其應有
      部分，又無其他空地可供分配，參酌前述判例意旨，本無從將被上訴人與上訴
      人丁○○、甲○○所建房屋基地及其屋後空地全部分歸其等取得，而以金錢補
      償未有建物之其他共有人，即已違背原物分配之原則，實非法之所許。乃於系
      爭五八五號地被上訴人等占有使用部分，將其中如附圖Ｇ１、Ｇ２、Ｇ３所示
      之小部分，分歸上訴人卯○○、子○○、壬○○、癸○○、丑○○及巳○○等
      人取得，以符合原物分配原則；是本件雖斟酌考量各共有人使用系爭土地情形
      ，儘量不拆除房屋為原則，惟對於被上訴人等所使用之範圍（房屋及空地），
      則無法併予兼顧。
（七）末按法院裁判分割共有物，除應斟酌各共有人之利害關係，及共有物之性質外
      ，尚應斟酌共有物之價格，倘共有人中有不能按其應有部分受分配，或所受分
      配之不動產，其價格不相當時，法院非不得命以金錢補償之（最高法院五十七
      年台上字第二一一七號、六十三年台上字第二六八○號判例意旨參照）。本件
      系爭土地地形如前所述，因系爭土地之出入孔道係以文元街及光復街為主，附
      近一百公尺處亦有公車路線通過，往東南約一公里處即為火車站，往西北約三
      公里處為斗南交流道，整體而言，交通情況良好，惟各共有人所分得之土地位
      置及其應有部分面積均不相等，仍有優劣之分，以致價格差異，本件系爭二筆
      土地業經本院前審依上訴人之聲請囑託財團法人台灣經濟技術研究所依原審分
      割共有物事件判決附圖按各共有人分配位置，鑑定出各共有人取得之土地價值
      與其原應有部分比例之價值相較後應互相補償之金額乙節，有財團法人台灣經
      濟技術研究所八十九年六月二十一日八十九研執字第０六二九號函附鑑定報告
      （外放）附卷可參；嗣經最高法院發回，兩造認上開鑑定距今已逾三年，土地
      價值迭有漲落認有重行鑑定之必要，本院為求更公平客觀，送上開鑑定機關再
      為鑑定。本院參酌財團法人台灣經濟技術研究所於九十二年八月二十一日（九
      十二研執字第０八一０號函附鑑定報告（外放）就附圖所示分割方案以分割土
      地坐落位置、使用效率、面積大小、地形地勢、里鄰環境、期日修正、與鄰地
      合併貢獻效益、價格種類、發展性，再以「替代原則」作為比較分析，予以修
      正綜合評鑑而得系爭二筆土地之最適當推估之值，即系爭地段五九五地號土地
      之平均單價為每坪二十六萬元，五八五地號土地之平均單價為每坪十九萬元；
      再參以分割後各編號之土地，採各路線價為基準，再針對各編號土地之特性，
      進行各項個別因素之修正，並斟酌畸零地相關法令限制，部分土地其地上建築
      物現況，對於該編號土地之使用強度之強落及影響程度等綜合考量，評鑑而得
      各編號土地之單價為：編號Ａ部分每坪二十四萬九千六百元、編號Ｂ部分每坪
      二十五萬二千二百元及編號Ｃ部分每坪為二十五萬四千八百元、編號Ｄ部分每
      坪二十四萬九千六百元、編號Ｅ部分每坪二十五萬七千四百元、編號Ｆ部分坪
      十七萬六千五百二十九元（此部分為防火巷使用，係按公告現值估價）、編號
      Ｇ１及Ｈ１部分每坪十二萬八千八百七十九元、編號Ｇ３每坪十三萬五千三百
      七十五元、編號Ｇ２部分每坪十二萬八千八百七十九元、編號Ｇ部分每坪二十
      萬五千四百八十五元、編號Ｈ及Ｉ部分每坪各為十九萬元，進而計算出各人原
      應有部分與分配土地之價值，是本院審酌上開鑑定報告書鑑定內容，認其鑑價
      尚屬公允，所評估之價格亦屬客觀相當，且共有人即上訴人巳○○、寅○○、
      卯○○、辛○○○、未○○、午○○、申○○、己○○、丙○○○、乙○○、
      庚○○對此項鑑定亦無異詞，堪予採酌。爰命兩造間分別應提出補償金額及應
      受領補償金額之人與數額如主文第三、五項所示（即附表參、肆所示）。另因
      四捨五入所造成補償差額部分爰由本院斟各共有人提出或受補償金額之多寡已
      予調整，併此敘明。
（八）雖被上訴人指稱鑑定結果與八十四年度公告現值（兩者比例一比二、九二）及
      八十五年七月十八日雲林縣政府查覆原審土地之價值（兩者比例一比二、七五
      ）差距過大，顯見鑑定不實，應另選定其他鑑定機關重行鑑定云云，按依鑑定
      上開五九五及五八五之平均價值相較結果其比例為一、三九比一，與上開兩者
      之比例，固顯有差異，然按公告現值係稅捐機關為核課稅捐就每一地號土地估
      算其價值，另雲林縣政府查估之依據，經該府函覆所示：「本府鑑定土地價格
      係參酌當年度買賣實例，或參訪調查鄰近土地交易行情，並依據地價調查估計
      規則等相關規定，酌情評估。至本案為分割共有物事件，其現今鑑定價格問題
      ，查本府業於八十七年四月十日以八七府地價字第八七０七一０一三四一號函
      復雲林地方法院，因非地政機關法定職掌事項，請其委外辦理，故該土地之現
      今價格仍請比照辦理。」等語明確，此有該府九十二年四月三十日九二府地價
      字第九二０００三七四九三號函覆可稽（見本院卷(一)第八四頁），是其查估之
      認定依憑，亦不若鑑定機關廣泛，況與公告現值同未就各筆分割後土地為各別
      之鑑價，已嫌不足，且八十四年度公告現值與八十五年雲林縣政府鑑定價格，
      距今均有一段時日，已失其時效性，而本件鑑定是就同一地號土地分割後各筆
      土地計算之價值，依上開說明係實地參考各種因素再以「替代原則」作為比較
      分析，予以修正綜合評鑑而得系爭二筆土地之分割後每筆之最適當推估值，自
      較為公正而有客觀，況再參諸系爭五九五及五八五地號，其九十二年度之公告
      現值五八五地號每平方公尺為二萬七千八百四十七元，五九五地號每平方公尺
      為五萬三千四百元，比例為一、九二比一，此有上訴人壬○○提出之地價變動
      表、地價謄本等件在卷可稽（見本院卷(一)第七四頁、七九至八十頁），兩筆土
      地公告現值已趨接近，並與上開鑑定結果差異已見縮小，此外被上訴人均未提
      出其證據證明上開鑑定報告有何不實，則其前揭主張亦難採信。
八、綜右所述，系爭土地以如附圖所示之方案分割，並依其價值命為補償，確較為公
    平、合理，亦合於社會經濟效用。原審未詳為審酌系爭二筆土地上建築房屋情形
    ，遽為變價分割，致多數共有人之房屋均有遭拆除之虞，不符經濟效用，自有可
    議之處；上訴意旨，指摘原判決不當，求予廢棄改判，為有理由，應由本院將原
    判決廢棄改判如主文第二項至第五項所示。又本件為因共有物分割涉訟，由敗訴
    當事人負擔訴訟費用顯失公平，本院認亦應由本件勝訴之上訴人負擔一部訴訟費
    用，爰定訴訟費用之負擔如主文第六項所示。
九、本件事證已臻明確，兩造其餘攻擊防禦方法及證據資料，核與本件判決結果不生
    影響，毋庸一一論述，均併予敘明。
十、據上論結，本件上訴為有理由，依民事訴訟法第四百六十三條、第三百八十五條
    第一項前段、第四百五十條、第七十八條、第八十條之一、第八十五條第一項，
    判決如主文。
中　　　華　　　民　　　國　　九十三　　年　　　六　　　月　　　一　　　日
　　　　　　　　　　　　　　　　　　臺灣高等法院臺南分院民事第二庭
~B1審判長法官　吳　　志　　誠
~B2　　　法官　李　　素　　靖
~B3　　　法官　周　　素　　秋
右為正本係照原本作成。
如對本判決上訴，須於判決送達後二十日內向本院提出上訴狀；未表明上訴理由者，
應於上訴後二十日內向本院提出理由書。
中　　　華　　　民　　　國　　九十三　　年　　　六　　　月　　　一　　　日
~B法院書記官　劉　　清　　洪
 附表一：斗南鎮○○段五九五地號
┌───┬──────┬───────────────┬─────────┐
│編 號 │ 共有姓名人 │ 共 有 人 應 有 部 分 比 例   │ 備            註 │
├───┼──────┼───────────────┼─────────┤
│  　１│ 巳　○　○ │ 　一六０九二０分四四四一五   │                  │
├───┼──────┼───────────────┼─────────┤
│    ２│ 辛○ ○ ○ │   六四三六八０分之二二八九一 │ 盧萬長之繼承人   │
├───┼──────┼───────────────┼─────────┤
│    ３│ 未　○　○ │   六四三六八０分之二二八九一 │ 同右             │
├───┼──────┼───────────────┼─────────┤
│    ４│ 午　○　○ │   六四三六八０分之二二八九一 │ 同右             │
├───┼──────┼───────────────┼─────────┤
│    ５│ 申　○　○ │   六四三六八０分之二二八九一 │ 同右             │
├───┼──────┼───────────────┼─────────┤
│    ６│ 卯　○　○ │   一六０九二０分之二七０四０ │                  │
├───┼──────┼───────────────┼─────────┤
│    ７│ 寅　○　○ │   一六０九二０分之二五八三０ │                  │
├───┼──────┼───────────────┼─────────┤
│    ８│ 丁　○　○ │   四八二七六０分之二０六二九 │                  │
├───┼──────┼───────────────┼─────────┤
│    ９│ 戊　○　○ │   四八二七六０分之二０六二九 │                  │
├───┼──────┼───────────────┼─────────┤
│  １０│ 方　武　瑩 │   四八二七六０分之二０六二九 │                  │
├───┼──────┼───────────────┼─────────┤
│  １１│ 子　○　○ │   三二分之一                 │                  │
├───┼──────┼───────────────┼─────────┤
│  １２│ 壬　○　○ │   三二分之一                 │                  │
├───┼──────┼───────────────┼─────────┤
│  １３│ 丑　○　○ │   三二分之一                 │                  │
├───┼──────┼───────────────┼─────────┤
│  １４│ 癸　○　○ │   三二分之一                 │                  │
└───┴──────┴───────────────┴─────────┘
 附表二：斗南鎮○○段五八五地號
┌───┬──────┬───────────────┬─────────┐
│編 號 │ 共有姓名人 │ 共 有 人 應 有 部 分 比 例   │ 備            註 │
├───┼──────┼───────────────┼─────────┤
│    １│ 巳　○　○ │　八分之一                    │                  │
├───┼──────┼───────────────┼─────────┤
│    ２│ 卯　○　○ │  二七分之二                  │                  │
├───┼──────┼───────────────┼─────────┤
│    ３│ 庚　○　○ │　三六分之五                  │                  │
├───┼──────┼───────────────┼─────────┤
│    ４│ 寅　○　○ │  一二分之一                  │                  │
├───┼──────┼───────────────┼─────────┤
│    ５│ 丁　○　○ │  四八六分之一九              │                  │
├───┼──────┼───────────────┼─────────┤
│    ６│ 戊　○　○ │  四八六分之一九              │                  │
├───┼──────┼───────────────┼─────────┤
│    ７│ 甲　○　○ │  四八六分之一九              │                  │
├───┼──────┼───────────────┼─────────┤
│    ８│ 己　○　○ │  一六二分之一六              │                  │
├───┼──────┼───────────────┼─────────┤
│    ９│ 子　○　○ │  三二分之一                  │                  │
├───┼──────┼───────────────┼─────────┤
│  １０│ 壬　○　○ │  三二分之一                  │                  │
├───┼──────┼───────────────┼─────────┤
│  １１│ 丑　○　○ │  三二分之一                  │                  │
├───┼──────┼───────────────┼─────────┤
│  １２│ 癸　○　○ │  三二分之一                  │                  │
├───┼──────┼───────────────┼─────────┤
│  １３│ 辰　○　○ │  三六分之五                  │王添富之繼承人    │
├───┼──────┼───────────────┼─────────┤
│  １４│ 乙　○  ○ │  一六二分之八                │方春盛之繼承人    │
├───┼──────┼───────────────┼─────────┤
│  １５│ 丙○ ○ ○ │  一六二分之八                │同右              │
│      │            │                              │已移轉登記予謝昌合│
└───┴──────┴───────────────┴─────────┘
